---
title: "Pertemuan 3 - Regresi Lag"
author: Nyayu Azzahra Nabila
date: "2025-09-09"
output:
  pdf_document:
    toc: true
    toc_depth: '3'
  html_document:
    toc: true
    toc_depth: 3
    toc_float: true
    number_sections: true
    theme: united
editor_options:
  markdown:
  wrap: 72
---

## Load Library

```{r}
library(dLagM)
library(dynlm)
library(MLmetrics)
library(lmtest)
library(car)
```

## Impor Data

```{r}
library(rio)
data_air_ql <- import("https://raw.githubusercontent.com/nyayunabila/mpdw/refs/heads/main/Pertemuan%203/NewDelhi_Air_quality.csv")

data_air_ql
```

## Eksplorasi Data

Untuk mengecek X mana yang akan kita gunakan, maka kita akan gunakan korelasi peubah X dengan AQI

```{r}
library(tidyverse)
```

```{r}
colnames(data_air_ql)
```

```{r}
cor_values <- cor(data_air_ql %>% select(AQI, pm25, pm10, no2, so2, o3, CO), use = "complete.obs")
print(cor_values[1, -1]) 
```

Kita akan mencari X yang korelasinya tinggi dengan AQI, pada dataset ini, O3 memiliki korelasi yang tinggi, sehingga O3 adalah variabel paling cocok dipakai sebagai X tunggal untuk regresi lag.

## Regresi Lag

### data dengan X = o3 dan Y = AQI

```{r}
o3 <- data_air_ql %>% select(AQI, o3) %>% na.omit()
o3 <- o3 %>% mutate(
             t = row_number(),
             Yt = AQI,
             Yt_1 = lag(Yt, 1),
             Xt = o3
             ) %>%
            select(t, Yt, Yt_1, Xt)

o3
```

### Cek asumsi

```{r}
library(tidyverse)

#cek linearitas
ggplot(o3, aes(x = Xt, y = Yt)) +
  geom_point(alpha = 0.5, color = "steelblue") +
  geom_smooth(method = "lm", se = FALSE, color = "red") +
  labs(title = "Scatterplot AQI vs O3",
       x = "O3",
       y = "Air Quality Index (AQI)")
```

```{r}
modelo3 <- lm(Yt ~ Xt, data = o3)
```

```{r}
#cek normalitas residual
shapiro.test(resid(modelo3))
#uji independensi residual
dwtest(modelo3)
#uji homoskedastisitas
bptest(modelo3)
```

Dari hasil uji asumsi di atas dapat disimpulkan bahwa,

1.  Hubungan X dan Y linear
2.  Pada tes shapiro-wilk, p-value = 9.77e-12 (\< 0.05), artinya asumsi normalitas tidak terpenuhi
3.  Pada tes durbin-watson, p-value = 1.15e-05 (\< 0.05), artinya ada autokorelasi
4.  Pada tes breusch pagan, p-value = 0.8412 (\> 0.05), artinya residual konstan

Untuk mengatasi autokorelasi, kita dapat menggunakan regresi lag. Akan digunakan 3 macam model, yaitu Koyck, Distributed Lag, Autoregressive.

### Pembagian Data

```{r}
#split data
train<-o3[1:58,]
test<-o3[59:71,]
```

```{r}
#data time series
train.ts<-ts(train)
test.ts<-ts(test)
data.ts<-ts(o3)
```

### Pemodelan

#### Model Koyck

```{r}
model.koyck <- koyckDlm(x = train$Xt, y = train$Yt)
summary(model.koyck)
AIC(model.koyck)
BIC(model.koyck)
```

**Interpretasi Hasil:**

-   Dari `summary`, kita dapatkan model:

    $$ \hat{Y_t}=-0.12187+0.3717X_t+0.1978Y_{t-1} $$

    Koefisien $X_t$ (1.1510) signifikan, artinya nilai \$X\$ saat ini berpengaruh terhadap $Y$.

-   Koefisien $Y_{t−1}$ (0.1978) tidak signifikan. Hal ini menunjukkan bahwa pada taraf nyata 5% tidak terdapat bukti yang cukup untuk menyatakan adanya pengaruh AQI periode sebelumnya terhadap AQI saat ini. Dengan demikian, AQI saat ini lebih banyak dipengaruhi langsung oleh konsentrasi O3.

-   AIC = 57.13, BIC = 65.30

##### Peramalan dan Akurasi

Berikut adalah hasil peramalan y untuk 5 periode kedepan menggunakan model koyck

```{r}
fore.koyck <- forecast(model = model.koyck, x=test$Xt, h=13)
fore.koyck
mape.koyck <- MAPE(fore.koyck$forecasts, test$Yt)
mape.koyck #data test
#akurasi data training
GoF(model.koyck)
```

**Interpretasi Hasil:**

-   Akurasi pada data uji, MAPE (Mean Absolute Percentage Error) = 0.0125 (≈ 1.25%) artinya rata-rata kesalahan prediksi model koyck terhadap data uji adalah sekitar 1.25%. Ini menunjukkan bahwa model memiliki performa yang sangat baik dalam memprediksi nilai AQI berdasarkan konsentrasi O3.

-   Akurasi pada data latih, MAPE = 0.0116 (≈ 1.16%), artinya rata-rata kesalahan prediksi model koyck terhadap data uji adalah sekitar 1.16%. Ini menunjukkan bahwa model memiliki performa yang sangat baik.

#### Regression with Distributed Lag

Kita akan menentukan Lag Optimum

```{r}
#penentuan lag optimum 
finiteDLMauto(formula = Yt ~ Xt,
              data = data.frame(train), q.min = 1, q.max = 10,
              model.type = "dlm", error.type = "AIC", trace = TRUE)
```

Berdasarkan output tersebut, lag optimum didapatkan ketika lag=10. Selanjutnya dilakukan pemodelan untuk lag=10

```{r}
#model dlm dengan lag optimum
model.dlm <- dlm(x = train$Xt,y = train$Yt , q = 10)
summary(model.dlm)
AIC(model.dlm)
BIC(model.dlm)
```

Dari hasil tersebut terdapat beberapa peubah yang berpengaruh signifikan terhadap taraf nyata 5% yaitu $x_t$ , $x_{t-7}$ , $x_{t-8}$ , $x_{t-9}$. Adapun keseluruhan model yang terbentuk adalah

$$
\hat{Y_t}=-0.54736+0.42547X_t+0.10271X_{t-1}+ ... -0.08293X_{t10}
$$ AIC = 48.96, BIC = 73.26

##### Peramalan dan Akurasi

```{r}
#peramalan dan akurasi
fore.dlm <- forecast(model = model.dlm, x=test$Xt, h=13)

#akurasi data test
mape.dlm<- MAPE(fore.dlm$forecasts, test$Yt)
mape.dlm

#akurasi data training
GoF(model.dlm)
```

**Interpretasi Hasil:**

-   Akurasi pada data uji, MAPE (Mean Absolute Percentage Error) = 0.0114 (≈ 1.14%) artinya rata-rata kesalahan prediksi model koyck terhadap data uji adalah sekitar 1.14%. Ini menunjukkan bahwa model memiliki performa yang sangat baik dalam memprediksi nilai AQI berdasarkan konsentrasi O3.

-   Akurasi pada data latih, MAPE = 0.0075 (≈ 0.75%), artinya rata-rata kesalahan prediksi model koyck terhadap data uji adalah sekitar 0.75%. Ini menunjukkan bahwa model memiliki performa yang sangat baik.

#### Autoregressive Distributed Lag

Kita akan menentukan lag optimum

```{r}
#penentuan lag optimum
model.ardl.opt <- ardlBoundOrders(data = data.frame(o3), ic = "AIC", 
                                  formula = Yt ~ Xt )
model.ardl.opt
min_p=c()
for(i in 1:10){ # cek sampai lag 10
  min_p[i]=min(model.ardl.opt$Stat.table[[i]])
}
q_opt=which(min_p==min(min_p, na.rm = TRUE))
p_opt=which(model.ardl.opt$Stat.table[[q_opt]] == 
              min(model.ardl.opt$Stat.table[[q_opt]], na.rm = TRUE))
data.frame("q_optimum" = q_opt, "p_optimum" = p_opt, 
           "AIC"=model.ardl.opt$min.Stat)
```

Dari tabel di atas, dapat terlihat bahwa nilai AIC terendah didapat ketika $p=6$ dan $q=1$, yaitu sebesar `15.06976`. Artinya, model autoregressive optimum didapat ketika $p=2$ dan $q=13$.

```{r}
model.ardl <- ardlDlm(formula = Yt ~ Xt, 
                         data = train,p = 13, q = 2)
summary(model.ardl)
AIC(model.ardl)
BIC(model.ardl)
```

**Interpretasi Hasil:**

-   Model ARDL menemukan bahwa pengaruh utama tetap berasal dari O₃ saat ini (Xt.t), ditambah efek yang tertunda di periode ke-8 (negatif, signifikan).
-   Nilai AQI sebelumnya (autoregresif Yt-1, Yt-2) tidak signifikan, artinya AQI lebih banyak dipengaruhi oleh kondisi O₃ dibandingkan "memori" AQI itu sendiri.

##### Peramalan dan Akurasi

```{r}
fore.ardl <- forecast(model = model.ardl, x=test$Xt, h=13)
fore.ardl

mape.ardl <- MAPE(fore.ardl$forecasts, test$Yt)
mape.ardl
#akurasi data training
GoF(model.ardl)
```

**Interpretasi Hasil:**

-   Akurasi pada data uji, MAPE (Mean Absolute Percentage Error) = 0.0153 (≈ 1.53%) artinya rata-rata kesalahan prediksi model koyck terhadap data uji adalah sekitar 1.53%. Ini menunjukkan bahwa model memiliki performa yang sangat baik dalam memprediksi nilai AQI berdasarkan konsentrasi O3.

-   Akurasi pada data latih, MAPE = 0.0071 (≈ 0.71%), artinya rata-rata kesalahan prediksi model koyck terhadap data uji adalah sekitar 0.75%. Ini menunjukkan bahwa model memiliki performa yang sangat baik.

### Perbandingan Model

```{r}
akurasi <- matrix(c(mape.koyck, mape.dlm, mape.ardl))
row.names(akurasi)<- c("Koyck","DLM" ,"Autoregressive")
colnames(akurasi) <- c("MAPE")
akurasi
```

### Plot

```{r}
par(mfrow=c(1,1))
plot(test$Xt, test$Yt, type="b", col="black",
     ylim=range(c(test$Yt,
                  fore.koyck$forecasts,
                  fore.dlm$forecasts,
                  fore.ardl$forecasts)))
points(test$Xt, fore.koyck$forecasts, col="red")
lines(test$Xt, fore.koyck$forecasts, col="red")
points(test$Xt, fore.dlm$forecasts, col="blue")
lines(test$Xt, fore.dlm$forecasts, col="blue")
points(test$Xt, fore.ardl$forecasts, col="green")
lines(test$Xt, fore.ardl$forecasts, col="green")
legend("topleft", c("aktual", "koyck", "DLM", "autoregressive"),
       lty=1, col=c("black","red","blue","green"), cex=0.8)


```

**Interpretasi Hasil:**

-   Dari grafik terlihat bahwa semua model mengikuti pola data aktual dengan sangat baik. Perbedaan antar model kecil sekali. Tetapi jika kita bandingkan nilai MAPE, model DLM memiliki nilai MAPE terendah (1.14%). Hal ini menunjukkan bahwa **DLM (Distributed Lag Model)** adalah model terbaik untuk data ini karena memiliki MAPE terkecil.
