---
title: "Praktikum 2: Investigasi dan Penanganan Autokorelasi" 
author: "Nyayu Azzahra Nabila" 
date: "2 September 2025" 
output: html_document
---

## Tahap 1 : Import Data

```{r}
library(lmtest) # Untuk Uji Durbin-Watson
library(orcutt) # Untuk metode Cochrane-Orcutt
library(HoRM)   # Untuk metode Hildreth-Lu
```

```{r}
library (rio)
data_ipm <- import("https://raw.githubusercontent.com/nyayunabila/mpdw/refs/heads/main/Pertemuan%202/Data%20IPM%20Semarang%20(new).xlsx")

data_ipm
```

## Tahap 2 : Membuat Model Awal

```{r}
# Membuat model regresi OLS (Ordinary Least Squares)
model_awal <- lm(y ~ x, data = data_ipm)
summary(model_awal)
```

**Observasi Awal:**

Lihat! **Nilai Adjusted R-squared sangat tinggi (0.9683)** dan koefisien `x` **sangat signifikan (p-value \< 0.001)**. Jika kita berhenti di sini, kita akan menyimpulkan ini adalah model yang fantastis. Tapi seorang detektif yang baik tidak akan berhenti di permukaan.

## Tahap 3 : Diagnosis

### 3.1. Diagnosis Visual

Kita akan plot sisaan untuk melihat apakah ada pola yang mencurigakan.

```{r}
# Ambil sisaan dari model
sisaan_awal <- residuals(model_awal)

# Plot sisaan terhadap waktu
plot(data_ipm$x, sisaan_awal, type="o", pch=20, col="red",
     main="Plot Sisaan vs Waktu", xlab="Tahun", ylab="Sisaan")
abline(h=0, lty=2) # Garis referensi di y=0
```

**Kecurigaan:**

Plot di atas menunjukkan pola yang **tidak acak**. Perhatikan bagaimana sisaan cenderung berkelompok: titik pertama di bawah nol, lalu naik ke atas nol, dan turun lagi. Ini adalah gejala visual yang kuat dari autokorelasi positif. Sisaan positif cenderung diikuti sisaan positif, dan sebaliknya.

### 3.2. Diagnosis Formal (Uji Durbin-Watson)

Visual saja tidak cukup, kita butuh bukti formal. Kita gunakan Uji Durbin-Watson.

-   **H0 (Hipotesis Nol)**: Tidak ada autokorelasi. Sisaan saling bebas.

-   **H1 (Hipotesis Alternatif)**: Ada autokorelasi.

```{r}
dwtest(model_awal)
```

**Hasil Investigasi:**

-   P-value yang dihasilkan **sangat kecil (0.007478)**, yaitu di bawah tingkat signifikansi 0.05.

-   Kesimpulan: Kita **menolak H0**. Bukti sudah kuat. Model kita **terbukti menderita autokorelasi**.

## Tahap 4: Penanganan (Menyembuhkan Model)

### Metode 1: Cochrane-Orcutt

**Intuisi:** Metode ini secara iteratif (berulang-ulang) mencoba menemukan "tingkat penularan" error (disebut rho, ρ), lalu menyesuaikan model sampai autokorelasinya hilang.

1.  Teori Singkat: C-O adalah prosedur iteratif untuk mengestimasi koefisien regresi. Intinya adalah:

2.  Estimasi koefisien autokorelasi sisaan, rho (ρ).

3.  Gunakan ρ untuk mentransformasi variabel dependen (Y) dan independen (X) menjadi:

-   $Y_t^* =Y_t−\rho Y_{t−1}$

-   $X_t =X_t−\rho X_{t−1}$

4.  Jalankan regresi OLS pada variabel yang sudah ditransformasi ($Y_t^*$ vs $X_t^*$).

5.  Ulangi langkah 1-3 sampai nilai ρ konvergen.

```{r}
model_co <- cochrane.orcutt(model_awal)
summary(model_co)

# rho paling optimum
rho <- model_co$rho
cat("Rho optimum:", rho)
```

**Hasil Penanganan (C-O):**

-   Lihat nilai **rho** yang diestimasi. Ini adalah "dosis" yang digunakan untuk memperbaiki model.

-   Lihat statistik **Durbin-Watson baru**. Nilainya sekarang jauh lebih dekat ke 2, dan p-value-nya (\> 0.05) menunjukkan bahwa **autokorelasi sudah berhasil diatasi**.

-   Perhatikan koefisien `(Intercept)` dan `tahun` yang baru. Ini adalah estimasi yang lebih valid.

**Verifikasi Manual:**

```{r}
ipm.trans <- data_ipm$y[-1] - data_ipm$y[-10]*rho

tahun.trans <- data_ipm$x[-1] - data_ipm$x[-10]*rho
model_co_manual <- lm(ipm.trans~tahun.trans)

b0_co_manual <- coef(model_co_manual)[1]/(1-rho)
b1_co_manual <- coef(model_co_manual)[2]
cat("Koefisien manual Cochrane-Orcutt:\n")
cat("b0:", b0_co_manual, "\n")
cat("b1:", b1_co_manual, "\n")
```

**Perhatikan:** Hasil koefisien manual kita sangat mirip dengan hasil dari fungsi otomatis! Ini membuktikan bahwa kita memahami mekanisme di baliknya. (Catatan: Perbedaan kecil mungkin terjadi karena fungsi otomatis melakukan beberapa iterasi).

### Metode 2: Hildreth-Lu

**Intuisi:** Metode ini lebih sistematis. Ia akan mencoba berbagai kemungkinan nilai ρ dan memilih satu yang menghasilkan **Sum of Squared Errors (SSE) terkecil.**

```{r}
#Penanganan Autokorelasi Hildreth lu
# Hildreth-Lu
hildreth.lu.func<- function(r, model){
  x <- model.matrix(model)[,-1]
  y <- model.response(model.frame(model))
  n <- length(y)
  t <- 2:n
  y <- y[t]-r*y[t-1]
  x <- x[t]-r*x[t-1]
  
  return(lm(y~x))
}

#Pencariab rho yang meminimumkan SSE
r <- c(seq(0.1,0.9, by= 0.1))
tab <- data.frame("rho" = r, "SSE" = sapply(r, function(i){deviance(hildreth.lu.func(i, model_awal))}))
round(tab, 4)
```

Pertama-tama akan dicari di mana kira-kira ρ yang menghasilkan SSE minimum. Pada hasil di atas terlihat ρminimum ketika 0.3. Namun, hasil tersebut masih kurang teliti sehingga akan dicari kembali ρ yang lebih optimum dengan ketelitian yang lebih. Jika sebelumnya jarak antar ρ yang dicari adalah 0.1, kali ini jarak antar ρ adalah 0.001 dan dilakukan pada selang 0.2 sampai dengan 0.5.

```{r}
#Rho optimal di sekitar 0.4
rOpt <- seq(0.2,0.5, by= 0.001)
tabOpt <- data.frame("rho" = rOpt, "SSE" = sapply(rOpt, function(i){deviance(hildreth.lu.func(i, model_awal))}))
head(tabOpt[order(tabOpt$SSE),])
```

```{r}
#Grafik SSE optimum
par(mfrow = c(1,1))
plot(tab$SSE ~ tab$rho , type = "l", xlab = "Rho", ylab = "SSE")
abline(v = tabOpt[tabOpt$SSE==min(tabOpt$SSE),"rho"], lty = 2, col="red",lwd=2)
text(x=0.341, y=0.2397500, labels = "rho=0.353", cex = 0.8)
```

```{r}
model_hl <- hildreth.lu(data_ipm$y, data_ipm$x, rho = 0.353)
summary(model_hl)
```

```{r}
#Transformasi Balik
cat("y = ", coef(model_hl)[1]/(1-0.353), "+", coef(model_hl)[2],"x", sep = "")
```

```{r}
#Deteksi autokorelasi
dwtest(model_hl)
```

**Hasil Penanganan (H-L):**

-   Plot yang dihasilkan secara visual menunjukkan nilai ρ mana yang menjadi "juara" (memiliki SSE terendah).

-   Hasil summary memberikan model akhir yang juga sudah "sehat", dengan statistik D-W yang sudah membaik.

## Tahap 5: Evaluasi Akhir

Mari kita bandingkan SSE dan Statistik Durbin-Watson dari ketiga model untuk melihat seberapa efektif penanganan kita.

```{r}
# Menghitung SSE untuk setiap model secara manual
sse_awal <- sum(residuals(model_awal)^2)
sse_co <- sum(residuals(model_co)^2)
sse_hl <- sum(residuals(model_hl)^2)

# Membuat tabel perbandingan
data.frame(
  Metode = c("Model Awal (Sakit)", "Cochrane-Orcutt (Sehat)", "Hildreth-Lu (Sehat)"),
  SSE = c(sse_awal, sse_co, sse_hl),
  DW_Statistic = c(dwtest(model_awal)$statistic, model_co$DW[3], dwtest(model_hl)$statistic)
)

```

**Kesimpulan Investigasi:**

-   Baik metode Cochrane-Orcutt maupun Hildreth-Lu berhasil menghilangkan autokorelasi, yang ditunjukkan oleh statistik D-W yang mendekati 2.

-   Model akhir yang seharusnya kita gunakan adalah salah satu dari model yang telah ditangani, karena estimasi koefisien dan uji signifikansinya sekarang jauh lebih dapat dipercaya.
